【裁判字號】    94,訴,3645
【裁判日期】    951123
【裁判案由】    商標評定
【裁判全文】
臺北高等行政法院判決
                                     94年度訴字第3645號
                              .
原      告  甲○○○○○○○○.
送達代收人  乙○○
被      告  經濟部智慧財產局
代  表  人  蔡練生（局長）住同上
訴訟代理人  丁○○兼送達代收.
            戊○○
參  加  人  丙○○
上列當事人間因商標評定事件，原告不服經濟部中華民國94年9
月19日經訴字第09406135670 號訴願決定，經本院命參加人獨立
參加訴訟，本院判決如下：
    主  文
原告之訴駁回。
訴訟費用由原告負擔。
    事  實
一、事實概要：
    參加人前於民國92年8 月29日以「新發青蛙蛋」商標（下稱
    系爭商標，如附圖一），指定使用於當時商標法施行細則第
    49 條 所定商品及服務分類表第30類之「愛玉冰、檸檬愛玉
    冰、愛玉粉圓冰、刨冰、冰淇淋、果汁飲料 (冰)、 水果冰
    、粉圓、芋圓、蕃薯圓、西谷米、西米、茶葉製成之飲料、
    咖啡、可可、巧克力製成之飲料」商品，向被告申請註冊，
    經其核准列為註冊第0000000 號商標。嗣原告於93年11月11
    日以該註冊商標有違註冊公告時商標法第23條第1 項第13款
    之規定，對之申請評定，經被告審查，以94年4 月19日中台
    評字第930372號商標評定書為「申請不成立」之處分，原告
    不服，提起訴願，經遭駁回，遂向本院提起行政訴訟。
二、兩造聲明：
  (一)原告聲明（原告未於準備程序及言詞辯論期日到場，聲明及
    陳述依其起訴狀所載）：
    1.訴願決定及原處分均撤銷。
    2.訴訟費用由被告負擔。
  (二)被告聲明：
    1.駁回原告之訴。
    2.訴訟費用由原告負擔。
  (三)參加人聲明：參加人未於準備程序及言詞辯論期日到場，亦
    無提出書狀作何聲明或陳述。
三、兩造之爭點：系爭商標指定使用於當時商標法施行細則第49
    條所定商品及服務分類表第30類之商品，是否有違商標法第
    23 條第1項第13款規定，而應予以撤銷？
  (一)原告主張之理由：
    1.按「商標圖樣之近似，以具有普通知識經驗之購買人，於
      購買時施以普通所用之注意，有無混同誤認之虞判斷之。
      」及「類似商品，應依一般社會通念，市場交易情形，並
      參酌該商品之原材料、用途、功能、產製者、行銷管道及
      場所或買受人等各種相關因素判斷之。」復為商標法施行
      細則第15條第1 、2 項所明定。依據上開「混淆誤認之虞
      」審查基準，審酌兩商標之是否構成近似，應以商標圖樣
      整體，異時異地，隔離觀察為判定之標準，凡商標無論在
      外觀上、名稱上或觀念上，其主要部分近似，有足使人發
      生混同誤認之虞，而其附屬部分雖不近似，亦難謂非為近
      似之商標，迭經行政法院著有判例。
    2.原告據以評定之註冊第00000000號「巫記青蛙下蛋及圖」
      商標（下稱據爭商標，如附圖二），指定使用於「粉圓、
      粉圓冰、愛玉冰、西谷米、西米、芋圓、蕃薯圓、綠豆沙
      、綠豆冰、紅豆冰、仙草冰、蚵仔麵線、筒仔米糕、速食
      飯、冰淇淋、刨冰、布丁聖代、綜合四果冰、咖啡、可可
      、巧克力製成之飲料、茶葉製成之飲料」等商品。系爭商
      標指定使用於「愛玉冰、檸檬愛玉冰、愛玉粉圍冰、刨冰
      、冰淇淋、果汁飲料 (冰)、 水果冰、粉圓、芋圓、蕃薯
      圓、西谷米、西米、茶葉製成之飲料、咖啡、可可、巧克
      力製成之飲料」等商品; 據爭商標中文部分為「巫記青蛙
      下蛋」，系爭商標中文部分為「新發青蛙蛋」，據爭商標
      與系爭商標均使用於愛玉冰、冰淇淋、粉圓、芋圓、蕃薯
      圓、西谷米、四米、茶葉製成之飲料、咖啡、可可、巧克
      力製成之飲料等相同之商品。
    3.原處分理由將系爭商標與據爭商標，分割出「青」、「蛙
      」、「蛋」三字，作為比較，並將系爭商標與據爭商標中
      文分割出「青蛙蛋」、「青蛙下蛋」等詞，進而誤解「青
      蛙蛋」、「青蛙下蛋」等詞乃我國民間傳統甜點「粉圓」
      ，涉嫌違反被告公告之商標「混淆誤認之虞」審查基準。
      原告自81年即創設青蛙下蛋行，並陸續創用「青蛙下蛋行
      標章」、「巫記青蛙下蛋」、「戀的回憶巫記青蛙下蛋及
      圖」、「青蛙下蛋FROG EGGS 及圖」等系列商標，使用於
      各種食品和餐飲服務，並致力提昇相關商品及服務品質，
      因而廣獲消費者喜好。因此引起同業爭相仿效，以各種類
      似商標向被告申請註冊；被告也因此未曾核准青蛙蛋註冊
      。商標的近似及商品/ 服務的類似，應該是在判斷商標有
      無「混淆誤認之虞」時，其中的2 個參酌因素，而判斷商
      標近似，應以商標圖樣整體為觀察。此乃係由於商標呈現
      在商品/ 服務之消費者眼前的是整體圖樣，而非割裂為各
      部分分別呈現。系爭商標圖樣上之文字部分相較，系爭商
      標為中文「新發青蛙蛋」，據爭商標為中文「巫記青蛙下
      蛋」，二商標無論在名稱上或觀念上均屬近似，且均使用
      於愛玉冰、冰淇淋、粉圓、芋圓、蕃薯圓、西谷米、西米
      、茶葉製成之飲料、咖啡、可可、巧克力製成之飲料等相
      同之商品，其行銷管道及場所或買受人等均相同，以具有
      普通知識經驗之消費者，於購買時施以普通之注意，可能
      會有所混淆而誤認二商品來自同一來源或誤認不同來源之
      間有所關聯，應屬構成近似之商標，有違商標法第23條第
      1 項第13款前段之規定。
  (二)被告主張之理由：
    1.商標法第50條第1 項規定：「商標之註冊違反第23條第1
      項或第59條第4 項規定之情形者，利害關係人或審查人員
      得申請或提請商標專責機關評定其註冊」，又同法第52條
      規定：「評定商標之註冊有無違法事由，依其註冊公告時
      之規定」。系爭商標係於93年5 月16日公告註冊，其商標
      之評定核應適用92年11月28日公布施行之商標法。
    2.商標法第23條第1 項第13款本文規定：商標「相同或近似
      於他人同一或類似商品或服務之註冊商標或申請在先之商
      標，有致相關消費者混淆誤認之虞者」，不得註冊，惟前
      揭條款之適用應以兩造商標或標章構成相同或近似為前提
      要件。商標近似係指二商標予人之整體印象有其相近之處
      ，若其標示在相同或類似的商品/ 服務上時，以具有普通
      知識經驗之消費者，於購買時施以普通之注意，可能會有
      所混淆而誤認二商品/ 服務來自同一來源或誤認不同來源
      之間有所關聯（「混淆誤認之虞」審查基準5.2.1 參照）
      。商標近似之判斷得就二商標外觀、觀念及讀音為觀察。
    3.系爭商標與據爭商標相較，二者雖有相同之中文「青」、
      「蛙」、「蛋」三字，惟查，除「青蛙蛋」、「青蛙下蛋
      」等詞乃指我國民間傳統甜點「粉圓」，以之作為商標圖
      樣指定使用於粉圓、粉圓冰等商品申請註冊，其識別性自
      屬較弱外，而二商標復分別結合不同主要文字「新發」、
      「巫記」各自形成整體之「新發青蛙蛋」與「巫記青蛙下
      蛋」，且後者另附加一青蛙設計圖可資區辨，是二造商標
      整體圖樣繁簡、構圖意匠有別，予人觀感明顯不同，以具
      有普通知識經驗之消費者，於購買時施以普通之注意，尚
      無使人產生混淆誤認之虞，應非屬構成近似之商標，從而
      參加人以系爭商標申請註冊，應無前揭條款規定之適用。
    理  由
甲、程序部分：
    原告經合法通知，無正當理由而未於言詞辯論期日到場，核
    無行政訴訟法第218條、民事訴訟法第386條各款所列情形，
    爰依被告之聲請，由其一造辯論而為判決。
乙、實體部分：
一、評定商標之註冊有無違法事由，依其註冊公告時之規定，商
    標法第52條定有明文。本件系爭商標係於93年5月16日公告
    註冊，則系爭商標之註冊有無違法事由，應依註冊時即92年
    11月28日修正施行之商標法，合先敘明。次按，商標「相同
    或近似於他人同一或類似商品或服務之註冊商標或申請在先
    之商標，有致相關消費者混淆誤認之虞者，不得註冊。」為
    商標法第23條第1 項第13款所明定。上開法條之成立以商標
    近似為前提。再商標近似指二商標予人之整體印象有其相近
    之處，經由其外觀、讀音、觀念等方面觀察，以具有普通知
    識經驗之購買人，於購買時施以普通所用之注意，有無混同
    誤認之虞判斷之。
二、經查，系爭商標係由單純中文「新發青蛙蛋」所組成，據爭
    商標則係一具體寫實的青蛙側面下蛋圖，另再組合中文「巫
    記青蛙下蛋」所組成，二者圖樣中之文字相較，雖有相同之
    中文「青」、「蛙」及「蛋」三字，但「青蛙蛋」、「青蛙
    下蛋」等詞乃指民間傳統甜點「粉圓」，以之作為商標圖樣
    指定使用於粉圓、粉圓冰等商品申請，其識別性本即較弱，
    而系爭商標文字起首二字「新發」與據爭商標「起首二字「
    巫記」迥然有別，文字部分已足資區辨。況據爭商標另附加
    一具體寫實的青蛙側面下蛋圖，系爭商標與據爭商標予人觀
    感明顯不同，二者於整體外觀、觀念或讀音上予人寓目印象
    皆有所不同，以一般具普通知識經驗之購買人於購買時施以
    普通所用之注意，不難察覺其間之差異，應非屬構成近似之
    商標。又二商標既不近似，系爭商標與據爭商標雖均指定使
    用於愛玉冰、冰淇淋、粉圓、芋圓、蕃薯圓、西谷米、西米
    等同一或類似商品，其商品類似之程度固不能謂為不高，但
    參酌前揭商標識別性之強弱、商標非屬近似及商品類似等相
    關因素之強弱程度、相互影響關係綜合判斷，系爭商標之註
    冊亦無致相關消費者混淆誤認之虞。原告主張二商標屬於近
    似，且均使用於愛玉冰、冰淇淋、粉圓、芋圓、蕃薯圓、西
    谷米、西米、茶葉製成之飲料、咖啡、可可、巧克力製成之
    飲料等相同之商品，其行銷管道及場所或買受人等均相同，
    以具有普通知識經驗之消費者，於購買時施以普通之注意，
    可能會有所混淆而誤認二商品來自同一來源或誤認不同來源
    之間有所關聯，應屬構成近似之商標，並非可採。
三、系爭商標與據爭商標既不近似，而原告陸續創用「青蛙下蛋
    行標章」、「巫記青蛙下蛋」、「戀的回憶巫記青蛙下蛋及
    圖」、「青蛙下蛋FROG EGGS 及圖」等系列商標，使用於各
    種食品和餐飲服務，商標圖樣各個不同，尚不能以商標圖樣
    文字含有「青蛙」「蛋」者，即認與原告之據爭商標近似，
    而不得申請註冊，原告此部分主張仍不能為其有利之判斷。
    系爭商標註冊時商標法第23條第1 項第13款本文法條之成立
    係以商標近似為前提，而系爭商標與據爭商標既不近似，即
    無上開法條之適用。則原處分以系爭商標無前揭法條之適用
    而為申請不成立之處分，於法並無不合。訴願決定予以維持
    ，亦屬妥適。原告請求撤銷訴願決定及原處分，為無理由，
    應予駁回。
據上論結，本件原告之訴為無理由，爰依行政訴訟法第98條第3
項前段、第218條，民事訴訟法第385條第1項前段，判決如主文
。
中    華    民    國    95    年    11    月   23     日
                          第三庭審判長法  官  姜素娥
                                      法  官  陳秀
                                      法  官  陳國成
上為正本係照原本作成。
如不服本判決，應於送達後20日內向本院提出上訴狀並表明上訴
理由，如於本判決宣示後送達前提起上訴者，應於判決送達後20
日內補提上訴理由書（須按他造人數附繕本）。
中    華    民    國    95    年    11    月   24     日
                                      書記官  王英傑


司法院資訊處製作；財團法人民間司法改革基金會備份。
